臺灣雲林地方法院刑事判決　　　　　　　100年度訴字第276號
公　訴　人　臺灣雲林地方法院檢察署檢察官
被　　　告　丁志勇
選任辯護人　林萬生律師
上列被告因殺人未遂案件，經檢察官提起公訴（100 年度偵字第
898 號），本院判決如下：
    主  文
丁志勇使人受重傷，未遂，處有期徒刑壹年陸月。並應於刑之執
行完畢後，令入相當處所，施以監護貳年。其餘被訴重傷害許會
章（改依傷害罪處理）部分，公訴不受理。
    犯罪事實
一、丁志勇因長期大量飲酒，認知功能因而下降，屬邊緣性智能
    或輕度智能不足，有幻聽現象，患有情感性精神病（即憂鬱
    症）及酒精性精神病，致其辨識行為違法及依其辨識而行為
    之能力，顯著減低。緣因感情糾紛，與蔡惟源素有嫌隙，於
    民國100 年01月07日14時35分許，明知大腿乃人身體之四肢
    ，手持利刃朝人大腿猛力攻擊，有使人腿部機能嚴重減損，
    受傷成殘之虞，仍基於使人受重傷之犯意（起訴書原記載基
    於殺人之犯意，業經檢察官更正），持其所有長約45公分之
    西瓜刀1 把（未能尋獲扣案），至位在雲林縣麥寮鄉麥豐村
    光大寮32之2 號之包公廟（下稱包公廟），見蔡惟源坐在廟
    內沙發上閉目養神，不顧尚有旁人楊美雲等人在場，未發一
    語，竟持前揭西瓜刀朝蔡惟源左大腿砍劈1 刀，致蔡惟源受
    有左大腿深度撕裂傷（長15公分，深入約5 公分）、左大腿
    股四頭肌斷裂、左股骨骨折等傷害，蔡惟源亦因不堪疼痛而
    大聲喊叫，丁志勇見狀隨即逃逸，並於行經麥寮橋時，將上
    開西瓜刀朝橋下丟棄。蔡惟源經緊急送醫治療後，目前肌肉
    尚未完全復原，對於需左大腿全力施力之動作略受影響，日
    常生活有跛行之情形，但倖未造成毀敗或嚴重減損左大腿之
    機能之重傷害結果，致使丁志勇前揭重傷害犯罪未能遂行。
    嗣警據報始循線查悉上情。
二、案經蔡惟源訴由雲林縣警察局臺西分局報告臺灣雲林地方法
    院檢察署檢察官偵查起訴。
    理  由
甲、程序部分（證據能力部分）：
    按被告以外之人於審判外之陳述雖不符刑事訴訟法第159 條
    之1 至第159 條之4 等4 條之規定，而經當事人於審判程序
    同意作為證據，法院審酌該言詞陳述或書面陳述作成時之情
    況，認為適當者，亦得為證據；當事人、代理人或辯護人於
    法院調查證據時，知有刑事訴訟法第159 條第1 項不得為證
    據之情形，而未於言詞辯論終結前聲明異議者，視為有前項
    之同意，刑事訴訟法第159 條之5 定有明文。本判決所引用
    具傳聞性質之各項供述或書面證據，業經檢察官、被告丁志
    勇及其辯護人於本院行準備程序時表示沒有意見，同意作為
    證據使用（見本院100 年度訴字第276 號審理卷《下稱本院
    卷》第37頁背面、第77頁正、背面、第79頁正面），復經本
    院於審判期日逐一提示予檢察官、被告及其辯護人等表示意
    見，迄至本院言詞辯論終結前，均未就證據能力之部分聲明
    異議（見本院卷第140 頁正面至第142 頁背面），本院審酌
    該等證據之取得過程並無瑕疵，與本案待證事實間復具有相
    當之關聯性，以之為本件證據尚無不當，依刑事訴訟法第15
    9 條之5 規定，自得採為本件認定事實之證據。
乙、實體部分：
壹、有罪部分：
一、認定犯罪事實所憑之證據及理由：
    訊據被告固坦承有於上開時、地持西瓜刀攻擊告訴人蔡惟源
    ，致告訴人蔡惟源受有前揭傷害之事實（見本院卷第16頁正
    面、第38頁正面、第57頁正面、第77頁正、背面），惟矢口
    否認有何重傷害之犯行，辯稱：那時候伊跟蔡惟源常常在鬥
    ，且有感情的糾紛，當天伊有喝酒，比較衝動，伊心裡面只
    是想要去教訓蔡惟源一下，是要傷害蔡惟源，並無使蔡惟源
    受重傷或欲將其殺害之意云云（見本院卷第38頁正面、第58
    頁正面、第146 頁正面）。另被告之辯護人為被告辯稱：本
    件動機是因被告與蔡惟源有感情糾紛，並無深仇大恨，係基
    於教訓之意思，被告並未使蔡惟源受重傷或殺人之意思；且
    被告向蔡惟源揮刀時，蔡惟源係在睡覺，倘被告有致人於死
    或致重傷之犯意，被告在朝蔡惟源左大腿砍1 刀後，大可繼
    續揮砍，惟被告並無繼續揮砍，可見被告並無欲致蔡惟源重
    傷之犯意；又當時現場有很多人在場，此為被告所明知，是
    被告亦知悉在其對蔡惟源傷害後，在旁之人會將蔡惟源送醫
    ，蔡惟源必可適時受到救護，而不至於有死亡或重傷之結果
    ；又本案被告係酒後持刀攻擊蔡惟源，飲酒後其感官能力較
    為薄弱，倘被告有重傷害之犯意，結果必定比其主觀認知所
    發生之結果更嚴重，從客觀上被告傷害之行為並未導致蔡惟
    源受有重傷之結果以觀，可認被告主觀上並無重傷害之犯意
    ，被告僅有傷害蔡惟源之犯意，係犯普通傷害罪等語（見本
    院卷第146 頁正面至第147 頁正面、第83頁正面至第84頁正
    面）。經查：
  (一)被告於100 年01月07日14時35分許，持其所有長約45公分之
    西瓜刀1 把，至包公廟，見蔡惟源坐在廟內沙發上閉目養神
    ，竟持前揭西瓜刀朝蔡惟源左大腿砍劈1 刀之事實，業據被
    告於本院審理時供承不諱（見本院卷第13頁正面、第14頁正
    、背面、第16頁正面、第38頁正面、第57頁正面、第77頁正
    、背面），核與證人即告訴人蔡惟源於警詢、檢察官訊問時
    指述：於100 年01月07日14時35分，伊在包公廟神壇客廳沙
    發上坐著睡覺，不知道丁志勇進來，突然感到左大腿內側一
    陣劇痛並大聲喊叫，一張開眼睛發現丁志勇持西瓜刀站在伊
    旁邊，丁志勇是一進入就持西瓜刀往伊左大腿砍下去，伊受
    有左大腿深度撕裂傷、左股四頭肌斷裂、左股骨骨折等語相
    符（見雲林縣警察局臺西分局雲警西偵字第1000000346號卷
    《下稱警卷》第17頁；臺灣雲林地方法院檢察署100 年度偵
    字第898 號偵查卷《下稱偵卷》第63頁），復有證人即目擊
    者楊美雲於檢察官訊問時證述：伊在包公廟泡茶聊天，當時
    看到蔡惟源在那邊睡覺，後來突然就跑進1 人，聽到碰一聲
    ，伊轉頭過去看，就看到1 人跑出去，蔡惟源倒在地上，伊
    看到蔡惟源腳有流血等語屬實（見偵卷第21頁），並有刑案
    現場照片6 張在卷可佐（見偵卷第32頁至第34頁）。是被告
    上開自白與事實相符，堪以採信。上開事實，應堪認定。
  (二)又告訴人蔡惟源於前揭時、地遭被告以西瓜刀砍劈左大腿，
    致其受有左大腿深度撕裂傷（長15公分，深入約5 公分，深
    及肌肉、骨膜）、左大腿股四頭肌斷裂、左股骨骨折等傷害
    ，於當日經送醫急救治療後，目前其肌肉尚未完全復原，對
    於需左大腿全力施力之動作略受影響，日常生活有跛行之情
    形，但倖未造成毀敗或嚴重減損左大腿之機能之重傷害結果
    等情，為被告所是認（見本院卷第77頁背面），復據證人即
    告訴人蔡惟源上開證述明確，並有告訴人蔡惟源之長庚醫療
    財團法人嘉義長庚紀念醫院（下稱嘉義長庚醫院）100 年01
    月08日診斷證明書、100 年03月18日（100 ）長庚院嘉字第
    201 號、100 年06月17日（100 ）長庚院嘉字第423 號函、
    長庚醫療財團法人雲林長庚紀念醫院（下稱雲林長庚醫院）
    100 年07月12日（100 ）長庚院雲字第76號函各1 份、告訴
    人蔡惟源左大腿傷口照片1 張在卷可參（見警卷第28頁；偵
    卷第66頁；本院卷第111 頁正面、第137 頁正面、第41頁正
    面），此部分事實洵堪認定。
  (三)本案應再審酌者，乃被告所為之攻擊行為，是否有重傷害告
    訴人蔡惟源之故意，亦或僅係傷害告訴人蔡惟源之故意？
    被告雖辯稱：伊沒有要使蔡惟源受重傷的意思，伊只是要教
    訓蔡惟源而已云云，被告選任辯護人並以被告並非基於使人
    受重傷之犯意揮刀等語為被告辯護。按重傷害之成立，以有
    毀敗或嚴重減損1 目或2 目之視能、1 耳或2 耳之聽能、語
    能、味能、嗅能、1 肢以上之機能、生殖之機能，或其他於
    身體或健康，有重大不治或難治之傷害之故意，著手於傷害
    之實行而發生毀敗或嚴重減損之結果為要件，是則使人受重
    傷未遂與普通傷害之區別，應以行為人於加害時有無使人受
    重傷之故意為斷。故有關重傷害犯意之有無，應斟酌事發經
    過之相關事證，包括被害人受傷部位及程度、傷痕輕重、深
    淺、攻擊所用之兇器種類、兇器是否預先準備、下手攻擊之
    部位、行為時之態度、行為當時之具體情況、用力之強弱、
    行為人與被害人間關係、衝突之起因等一切情狀綜合予以評
    析。經查：
  1.被告持以攻擊告訴人蔡惟源之西瓜刀，雖未扣案，惟依吾人
    共同生活經驗所悉，西瓜刀係長型用以切剖西瓜所用之刀具
    ，特徵在於刃薄、無刀尖但刃部相當鋒利，係屬鐵製鋒利堅
    硬之刀械，並具有超過30公分以上之長度（被告陳述約長45
    公分左右《見本院卷第143 頁背面》），如持該刀刃部向人
    體四肢猛力揮砍，依一般社會生活之通常經驗，當有致人肢
    體傷重致殘或機能嚴重減損之高度可能，被告案發時為41歲
    男子，有年籍資料存卷可查，已成年，當具有此一常識，且
    此亦非被告所不能預見，是被告對此係有所認知並有預見；
    又稽之被告持如此堅硬之西瓜刀砍向告訴人蔡惟源之左大腿
    1 下，即造成告訴人之左大腿受有『深度』撕裂傷（長15公
    分，深入約『5 公分』）、左股四頭肌『斷裂』、左股骨『
    骨折』，業如前述，其傷勢甚為嚴重，被告持西瓜刀砍劈1
    刀，即能深入告訴人蔡惟源左大腿5 公分，已深及骨膜，亦
    使肌肉斷裂，造成骨折，堪認被告下手極重，出力甚猛，手
    段兇殘，欲令告訴人蔡惟源之左大腿因而受重傷，非如被告
    所辯僅是要教訓、傷害告訴人蔡惟源而已，而是已達猛烈攻
    擊之程度無疑，是被告在明知持西瓜刀猛力砍劈告訴人蔡惟
    源左大腿之行為可能致人傷殘之情況下，猶執意猛力持西瓜
    刀朝告訴人蔡惟源左大腿砍劈，其主觀上有使告訴人蔡惟源
    左下肢受重傷害之犯意甚明。另查被告於警詢、檢察官偵訊
    、本院審理時均供稱：蔡惟源是伊女友（簡曉韻）之前男友
    ，蔡惟源說看到伊就要打伊1 次，故伊與蔡惟源結仇，蔡惟
    源之前有對伊嗆聲，因為簡曉韻之關係而與蔡惟源有嫌隙，
    因為感情的糾紛，才去用刀砍蔡惟源等語（見警卷第2 頁；
    偵卷第69頁；本院卷第13頁正面、第16頁正面、第58頁正面
    ），核與告訴人蔡惟源於警詢、檢察官偵訊時指稱：丁志勇
    是伊前女友簡曉韻現同居男友，係因丁志勇誘拐簡曉韻，伊
    與簡曉韻才分手，伊與丁志勇有感情糾紛，案發當時伊在睡
    覺等語相符（見警卷第17頁；偵卷第64頁），顯見被告和告
    訴人蔡惟源衝突之起因係感情糾紛，被告係攜帶上開西瓜刀
    至包公廟尋仇報復，被告與告訴人蔡惟源於現場並無發生爭
    執，被告並非因偶然糾紛發生衝突，突然憤而持刀砍傷告訴
    人蔡惟源；且依告訴人蔡惟源上開指述、證人楊美雲前揭證
    述（詳見上(一)），可知被告係於告訴人蔡惟源坐在沙發閉目
    養神，毫無防備之時，未發一語，一見面即持上開西瓜刀猛
    力朝告訴人蔡惟源之左大腿部砍劈，益徵被告主觀上係基於
    使告訴人蔡惟源左下肢重傷害之直接故意而持刀揮砍告訴人
    蔡惟源。
  2.被告及被告之辯護人辯稱：被告主觀上係出於普通傷害之犯
    意而動手云云。然查，自被告動手係在告訴人蔡惟源毫無防
    備之下，即持銳利之西瓜刀瞄準告訴人蔡惟源之左大腿猛烈
    攻擊觀之，可見被告持西瓜刀砍劈告訴人蔡惟源之目的，非
    僅係單純給予教訓。又辯護意旨雖認以被告僅砍1 刀，未繼
    續砍第2 刀為由，而主張被告僅有傷害之犯意等語（見本院
    卷第146 頁背面），惟查證人即告訴人蔡惟源於警詢時指述
    ：因伊大聲喊叫，神壇隔壁的人就跑出來，丁志勇發現有其
    他人在場，持西瓜刀往門口逃逸；應該是因伊喊叫隔壁友人
    出來查看，才沒有繼續砍伊等語明確（見警卷第17頁），可
    徵被告係因朝告訴人蔡惟源砍1 刀後，有其他人跑至案發現
    場，始趕緊逃離現場，而未朝告訴人蔡惟源砍第2 刀，是尚
    難以被告僅砍1 刀，即驟認被告僅有傷害之犯意。再辯護意
    旨另辯稱：被告當時有喝酒，可能因飲酒致感官能力薄弱，
    主觀認知為小力之傷害，客觀的結果卻較主觀上認知大等語
    （見本院卷第146 頁背面至第147 頁正面）。惟查，依被告
    於本院審理時供承：其持西瓜刀砍了許會章（詳後貳所述）
    以後，就跑去蔡惟源家找他，但是找不到，後來到包公廟看
    到蔡惟源，見蔡惟源躺在沙發上，拿刀子砍他1 刀等語（見
    本院卷第14頁正、背面），顯見被告於飲酒後，尚能四處找
    尋告訴人蔡惟源蹤影，並能迅速發現告訴人蔡惟源係在包公
    廟內，可認被告之意識仍屬清楚；並參以證人楊美雲於檢察
    官偵訊時證稱：伊看突然跑進1 人，聽到碰的一聲，伊就轉
    過頭，就看到1 人跑出去等語（見偵卷第21頁），證人即告
    訴人蔡惟源於警詢、檢察官訊問時亦指證：丁志勇砍下去後
    ，就跑了，伊起來看到他時，他已經跑了，因伊大聲喊叫，
    隔壁的人就跑出來，丁志勇發現其他人在現場，就持西瓜刀
    往門口逃逸等語（見警卷第17頁；偵卷第63頁），可知被告
    在朝告訴人蔡惟源砍1 刀後，見到有其他人跑到現場，尚知
    悉應立即逃離現場，且客觀尚確實亦迅速離開現場，未讓人
    逮獲，亦佐被告神智尚屬清醒，行動能力尚屬靈敏。是足認
    被告並無因酒精發酵，致其肢體感官薄弱到無法知悉實際上
    下手之輕重。況被告是否於案發前飲用酒類，始終僅為被告
    個人供述在案，且被告對於飲酒一事，於警詢時隻字未提，
    於檢察官訊問時，僅強調案發前有先至加護病房看父親，亦
    未提及有飲酒一事，有警詢筆錄、偵訊筆錄在卷可考（見警
    卷第1 頁至第3 頁；偵卷第53頁、第69頁至第70頁），又被
    告於案發當日並無經酒精濃度測試，依全案卷內證據資料，
    被告究竟有無於案發前飲酒一事，尚難認定。基此，被告、
    辯護人上開所辯均要難憑信。
  3.至起訴書雖認被告係基於殺人之犯意，持西瓜刀往蔡惟源之
    左大腿砍殺1 刀等語（見本院卷第10頁正面）。惟按殺人與
    傷害之區別，應以有無殺意為斷，其受傷之多寡，及是否為
    致命部位，有時雖可藉為認定有無殺意之心證，究不能據為
    絕對標準。又被害人所受之傷害程度，固不能據為認定有無
    殺意之唯一標準，但加害人之下手情形如何，於審究犯意方
    面，仍不失為重要參考資料（最高法院18年上字第130 號、
    18年上字第1309號、20年度非字第104 號判例意旨參照）。
    判斷行為人於行為當時，主觀上是否有殺人犯意，尚不可一
    概而論，而應依個案情形，斟酌其攻擊部位、行為人與被害
    人間關係、衝突之起因、被害人受傷情形等各項因素，綜合
    予以評析。查被告所持之西瓜刀雖鋒利，且人如受傷流血過
    多將造成死亡結果，惟參酌現場之情況以觀，當時被告顯有
    朝向告訴人蔡惟源頭部、頸部、心臟等要害部位揮砍之機會
    ，然被告卻僅向告訴人蔡惟源左大腿揮砍，且僅砍1 刀即逃
    離現場，未對告訴人蔡惟源之致命器官揮砍，是尚難認定被
    告於攻擊告訴人蔡惟源之時，有何殺人之故意。況雙方之間
    僅係感情糾紛，並非有致人於死不可之深仇大恨，衡情被告
    尚不致因該感情糾紛，即對告訴人蔡惟源萌生殺機。從而，
    尚難認被告有殺人之犯意，而就此部分公訴檢察官亦已以補
    充理由書及於本院審理時陳述更正，認：被告係基於重傷害
    之犯意，朝告訴人蔡惟源之左大腿揮砍1 刀等情（見本院卷
    第105 頁正面、第139 頁正、背面），本院自無須更正，附
    予敘明。
  (四)綜上所述，被告上開重傷害未遂犯行，事證明確，堪予認定
    。
二、論罪科刑部分：
  (一)核被告所為，係犯刑法第278 條第3 項、第1 項之使人受重
    傷未遂罪。起訴書雖認被告涉犯刑法第271 條第2 項、第1
    項之殺人未遂罪嫌，公訴檢察官於本院審理中業已以補充理
    由書、陳述變更起訴法條為刑法第278 條第3 項、第1 項之
    使人受重傷未遂罪嫌（見本院卷第105 頁正面、第139 頁背
    面），本院自無庸再變更起訴法條，附此敘明。
  (二)又被告著手於重傷害犯罪行為之實施，而未至告訴人蔡惟源
    受有重傷害之結果，為未遂犯，本院審酌其犯案情節及對告
    訴人蔡惟源所生損害等情，爰依刑法第25條第2 項之規定減
    輕其刑。
  (三)又按行為時因精神障礙或其他心智缺陷，致不能辨識其行為
    違法或欠缺依其辨識而行為之能力者，不罰。行為時因前項
    之原因，致其辨識行為違法或依其辨識而行為之能力，顯著
    減低者，得減輕其刑。前2 項規定，於因故意或過失自行招
    致者，不適用之，刑法第19條固有明文。查本院囑託嘉義長
    庚醫院為被告做精神鑑定，鑑定結果認為：「丁員（指被告
    ）有酒癮之家族史，有反社會性人格傾向，有酗酒習慣多年
    ，長期大量飲酒，認知功能也因而下降，智力測驗結果已達
    邊緣性智能或輕度智能不足程度，並已引起『酒精性精神病
    』，有幻聽等現象。其於父親中風後，因生活壓力，情緒低
    落，常有自殺意念，並有多次自殺企圖，已達『憂鬱症』之
    程度，且沒有規則接受診療。因丁員罹有情感性精神病（即
    憂鬱症）及酒精性精神病，其……對案發過程呈現片段之記
    憶，故推測其於本案犯罪『行為時』，已因精神障礙及心智
    缺陷，致其辨識行為違法及依其辨識而行為之能力，顯著降
    低；而因丁員長期有酒精濫用習慣，且有憂鬱症及自殺傾向
    ，建議其應令入相當處所施以強制治療，改善酒精濫用與精
    神疾病，以避免自殺、再犯或危害社會安全。」，此有該院
    100 年07月26日（100 ）長庚院嘉字第551 號函暨精神鑑定
    報告書1 份存卷可參（見本院卷第155 頁正面至第160 頁正
    面），復參酌本院審理時之觀察，堪認被告於案發時，因精
    神障礙致辨識行為違法及依其辨識而行為之能力已顯著減低
    ，爰依刑法第19條第2 項規定，遞減輕其刑。
  (四)爰審酌被告前已有違反麻醉藥品管理、槍砲彈藥刀械管制條
    例、施用毒品等案件，經法院判刑，入監服刑完畢，有臺灣
    高等法院被告前案紀錄表在卷可稽，素行不佳，其與告訴人
    蔡惟源間之感情糾紛，不思以平和手段處理，竟即魯莽持前
    開西瓜刀以激烈手段為本案犯行，犯罪動機並非良善，犯罪
    手段亦非平和、惡性非輕，影響社會治安及秩序甚鉅，其持
    上開西瓜刀揮砍告訴人蔡惟源雖未致重傷害之結果，但仍使
    告訴人蔡惟源日常生活有跛行之情形，有雲林長庚醫院100
    年07月12日（100 ）長庚院雲字第76號函可參（見本院卷第
    137 頁正面），對於告訴人蔡惟源身體及心理均造成難以抹
    滅之傷害，所生危害不容輕忽，惟念及被告係因患有精神疾
    病，致依其辨識而行為之能力減低而為本件犯行，且被告犯
    後坦承有持西瓜刀砍傷告訴人蔡惟源之客觀事實，亦與告訴
    人蔡惟源達成和解，並已給付告訴人蔡惟源賠償金新臺幣6
    萬元，告訴人蔡惟源亦撤回告訴，有雲林縣麥寮鄉調解委員
    會100 年刑調字第23號調解書、為請求撤回告訴書各1 份可
    考（見本院卷第87頁正面至第89頁正面），犯後態度尚稱良
    好，暨參酌被告自陳家中尚有患有大腸癌之父親、母親、妻
    子、幼子，從事養殖工作之生活狀況、國小畢業之智識程度
    （見本院卷第145 頁背面、第37頁正面、第57頁背面）等一
    切情狀，量處如主文所示之刑，以示懲儆。至公訴檢察官雖
    請求判處被告應執行有期徒刑2 年10月，惟被告被訴重傷害
    告訴人許會章之部分，本院認應僅構成普通傷害，此部分並
    據告訴人許會章撤回告訴，應諭知公訴不受理（詳後貳所述
    ），是公訴人之求刑，尚有未洽，併此敘明。
  (五)再按有第19條第2 項及第20條之原因，其情狀足認有再犯或
    危害公共安全之虞時，於刑之執行完畢或赦免後，令入相當
    處所，施以監護。但必要時，得於刑之執行前為之，刑法第
    87條第2 項定有明文。監護處分，性質上有監禁與保護之雙
    重意義，一方面使受處分人與社會隔離，以免危害社會，他
    方面給予適當治療，使其回歸社會生活。是因刑法第19條規
    定而不罰或減輕其刑者，經衡酌行為人之危險性，認有再犯
    或危害公共安全之虞，為達到防衛社會之目的，有對其採取
    隔離、保護與治療措施之必要，得一併宣告監護處分。查參
    諸卷附之上開精神鑑定報告書（見本院卷第156 頁正面至第
    160 頁正面），認被告罹有情感性精神病及酒精性精神病，
    因被告長期有酒精濫用習慣，且有憂鬱症及自殺傾向，建議
    其另入相當處所施以治療之必要，改善酒精濫用與精神疾病
    ，以避免自殺、再犯或危害社會安全；另參以被告持西瓜刀
    趁人無防備之際砍人之行為，實具有相當之社會危害性，是
    本院認被告之情狀，因精神疾病之影響，其社會功能顯著降
    低，且觀諸上開精神鑑定報告書所載（見本院卷第156 頁）
    ，被告之家中雖有父母親、太太，惟其被告之父親罹患大腸
    癌末期，母親亦有憂鬱症多年，另罹有高血壓及心臟病，而
    被告於本院審理時亦自承其太太四處亂跑（見本院卷第145
    頁背面），可見其父母親、太太均無法給予被告充分之照料
    ，是被告罹患精神疾病，在未接受治療之情況下，有危害公
    共安全之虞，且被告家庭系統確實無法提供充分支持與照料
    ，而有監護之必要，本院業因被告有刑法第19條第2 項之原
    因而減輕其刑，爰依刑法第87條第2 項規定，於上開重傷害
    未遂罪，併諭知其於刑之執行完畢後，令入相當處所，施以
    監護2 年。
  (六)未扣案之西瓜刀1 把，雖係被告所有，且係被告供本案犯罪
    所用之物，惟業已丟棄，經被告於警詢、本院審理時供承至
    明（見警卷第2 頁；本院卷第15頁正面），客觀上亦查無其
    他證據證明該西瓜刀1 把並未滅失，復無積極證據證明前開
    西瓜刀為槍砲彈藥刀械管制條例規定之刀械而屬違禁物，為
    免執行困難，爰不另為沒收之宣告。
貳、公訴不受理之部分：
一、公訴意旨另以：被告與告訴人許會章因有嫌隙，竟基於重傷
    害（起訴書原記載基於殺人之犯意，業經檢察官更正）之犯
    意，先於100 年01月07日14時25分許，攜帶前開西瓜刀1 把
    置放於腰側，前往址設雲林縣麥寮鄉○○村○○路200 巷80
    號之閭山宮（下稱閭山宮），向身為廟祝之告訴人許會章佯
    稱廟外有人尋找，將告訴人許會章騙出閭山宮外，因告訴人
    許會章未見廟外有人，乃轉身欲返回廟內，被告即藉機取出
    腰側預藏之西瓜刀往告訴人許會章右側肩頸間砍殺1 刀，告
    訴人許會章隨即負傷往廟內急奔，被告則在後追逐，後因見
    告訴人許會章已逃入廟內且廟內復有證人張來福等人在場，
    始轉身離去。告訴人許會章經緊急送醫救治，始免於難，然
    仍受有右上背深度切割傷（長15公分、深15公分，以垂直體
    表計算，約4 公分）。因認被告上開行為涉犯刑法第278 條
    第3 項、第1 項之重傷未遂罪嫌。
二、按檢察官以非告訴乃論之罪提起公訴，法院審理後認係告訴
    乃論之罪，如告訴人已於第一審辯論終結前撤回告訴，即應
    諭知不受理之判決（最高法院47年度台非字第41號判例參照
    ）。又按殺人、重傷、傷害3 罪之區別，在行為人下手加害
    時之犯意，亦即加害時是否有使人喪失生命？或使人受重傷
    ？或僅傷害人之身體健康之故意以為斷（最高法院69年度台
    上字第2270號判決參照）。復按使人受重傷未遂與普通傷害
    之區別，應以加害時有無致人重傷之故意為斷，因此，必須
    行為人主觀上有使被害人之1 目或2 目之視能、1 耳或2 耳
    之聽能、語能、味能或嗅能、1 肢以上之機能、生殖之機能
    達於毀敗或嚴重減損，或使被害人之身體或健康，達於重大
    不治或難治之傷害程度之故意，客觀上亦有對被害人之上開
    目、耳、語、味、嗅、肢體、生殖器官等部位，進行足以使
    其毀損或嚴重減損之傷害行為，或對於被害人進行足以使其
    身體、健康遭受不治或難治之傷害行為，始克該當於重傷罪
    。另殺人未遂罪之成立，亦以行為人主觀上必有奪取被害人
    生命之犯意，客觀上有實施足以奪取他人生命之行為為必要
    。又加害人有無重傷害之犯意，乃其個人內在之心理狀態，
    欲判斷其主觀上之犯意究僅重傷害或普通傷害，應就外在一
    切證據，詳查審認，舉凡其犯罪之動機、兇器類別、行兇之
    具體過程、傷痕之多寡輕重、傷勢程度、案發當時之情境、
    犯後態度等，綜合研析，作為認定之基礎。至於加害人使用
    之兇器，雖可藉為認定有無重傷故意之心證，究不能據為絕
    對之標準，非謂一經持刀砍人，即必有重傷害或殺人之故意
    。
三、公訴意旨認被告涉犯重傷害未遂罪嫌，無非係以：(一)被告於
    警詢、偵訊、本院審理時之供述；(二)告訴人許會章於警詢及
    偵訊時之指述；(三)證人張來福於偵訊時之證述；(四)雲林縣警
    察局臺西分局刑案現場照片5 張；(五)雲林長庚醫院100 年01
    月08日診斷證明書、100 年02月25日（100 ）長庚院雲字第
    14號函、100 年05月19日（100 ）長庚院雲字第47號函等為
    其主要論據。
四、訊據被告就其於上開時、地，持西瓜刀攻擊告訴人許會章，
    致告訴人許會章受有前揭傷害乙節，供承不諱（見本院卷第
    38頁正面、第57頁正面、第77頁正、背面）；惟堅決否認有
    何重傷害未遂犯行，辯稱：伊心裡面只是想要去教訓許會章
    一下，是要傷害許會章，因為許會章說，如果看到伊的話，
    要打伊，故伊才持刀去砍許會章，並無使許會章受重傷或欲
    將其殺害之意云云（見本院卷第13頁正面、第38頁正面、第
    146 頁正面）。另被告之辯護人為被告辯稱：被告與許會章
    僅係有感情糾紛，並無深仇大恨；又依許會章之證詞，被告
    要傷害許會章時，係從許會章之背後下手，故被告欲傷害許
    會章之身體何部分，可依被告之己意決定，且依許會章警詢
    筆錄所載，許會章遭被告揮刀砍1 刀後，有轉過頭來看，發
    現被告手持西瓜刀，顯見當時被告擬對許會章揮砍第2 刀，
    尚有足夠之時間與空間，是倘被告有重傷之犯意，大可在第
    1 刀後，再加上第2 刀，被告在傷害許會章之過程中，現場
    有許多人在場，在這種情形下，許會章所受之傷必可及時就
    醫，而不至於有重傷害之結果等語（見本院卷第81頁正面至
    第82頁正面、第146 頁正、背面）。經查：
  (一)被告於100 年01月07日14時25分許，攜帶前開西瓜刀1 把置
    放於腰側，前往閭山宮，向告訴人許會章佯稱廟外有人尋找
    ，將告訴人許會章騙出閭山宮外，因告訴人許會章未見廟外
    有人，乃轉身欲返回廟內，被告即藉機取出腰側預藏之上開
    西瓜刀往告訴人許會章右上背揮砍1 刀，致告訴人許會章受
    有右上背深度切割傷（長15公分、深15公分，以垂直體表計
    算，約4 公分）之普通傷害等事實，業據被告於本院審理時
    坦承不諱（見本院卷第38頁正面、第57頁正面、第77頁正、
    背面），核與證人即告訴人許會章於警詢、檢察官訊問時指
    述相符（見警卷第13頁至第14頁；偵卷第19頁），復有告訴
    人許會章之雲林長庚醫院100 年01月08日診斷證明書、100
    年02月25日（100 ）長庚院雲字第14號函、100 年05月19日
    （100 ）長庚院雲字第47號函各1 份、刑案現場照片5 張在
    卷可佐（見警卷第27頁；偵卷第29頁至第31頁、第54頁；本
    院卷第100 頁正面）。是被告此部分之自白與事實相符，堪
    以採信。上開事實，應堪認定。
  (二)被告於本院審理程序時雖辯稱：伊沒有追許會章，伊只是要
    給他一個教訓云云（見本院卷第140 頁背面、第144 頁正面
    ），惟其於本院100 年04月27日準備程序時經辯護人與被告
    確認，辯護人為被告辯稱：經與被告事先溝通的結果，對於
    有追許會章之部分，被告也有承認等語（見本院卷第37頁背
    面）；復於本院100 年05月19日準備程序時被告亦供承：伊
    有跟隨在許會章後面等語（見本院卷第77頁正面）。是被告
    前後所述明顯不一，其於本院審理程序所供述並無追逐告訴
    人許會章等情，是否可採，尚屬有疑。復證人即告訴人許會
    章於警詢時指述：伊轉身離開，隨即感到肩頸部一陣劇痛，
    伊轉頭即發現被告手持西瓜刀，一副很暴怒的樣子又往伊砍
    過來，伊便往廟裡求救，被告看到伊逃進廟內便放棄追等語
    明確（見警卷第13頁），於檢察官訊時亦具結證稱：伊轉頭
    要進廟裡，被告就拿刀（約40幾公分）從伊背後砍伊，被告
    砍到伊的右背部，砍完後，伊往廟裡面跑，被告又追上前要
    繼續砍，當伊進入廟內後，被告追到廟門才停住等語屬實（
    見偵卷第19頁），是告訴人許會章就被告有在後追逐乙事前
    後所述一致，核與證人即現場目擊者張來福於檢察官證述：
    伊聽到啪的一聲，伊就抬頭看，許會章就往廟裡約跑2 步，
    砍許會章的人追逐許會章，看到許會章進廟裡面，才離開等
    語相符（見偵卷第56頁），是告訴人許會章之證述應屬可信
    ，足認被告在持上開西瓜刀揮砍告訴人許會章1 刀後，告訴
    人許會章往廟內急奔時，被告亦有在後追逐。被告上開所辯
    ，顯係臨訟卸責之詞，尚難採信。
  (三)本案應再審酌者，乃被告所為之攻擊行為，是否有公訴人所
    起訴之重傷害告訴人許會章之故意，亦或僅係傷害告訴人許
    會章之故意？
  1.查證人即告訴人許會章於警詢、檢察官偵訊時均指述：100
    年01月07日14時26分許，伊人在閭山宮內，丁志勇到廟裡時
    稱蔡惟源要找伊，伊就跟丁志勇走至廟門外面廣場，然後丁
    志勇就問伊為何要打電話給簡曉韻，伊說那是之前的事了，
    轉頭要進廟裡，約走4 、5 步，丁志勇就拿刀從伊背後砍伊
    ，伊隨即感到肩頸部一陣劇痛，當時砍到伊右臂部，因伊當
    時係背對著丁志勇，並無查覺丁志勇要砍伊，故沒有做任何
    閃避的動作，亦未見到丁志勇從何處拿出西瓜刀等語（見警
    卷第13頁；偵卷第19頁至第20頁），可見告訴人許會章遭受
    攻擊時，係背對著被告，屬毫無防備之情況，果被告意在毀
    敗或嚴重減損告訴人許會章之耳、肢體、生殖器等部位，衡
    情被告當可直接持前揭西瓜刀攻擊告訴人許會章之上開部位
    ，而可直接致告訴人許會章受有重傷害之可能，何以捨此未
    為，而選擇朝有骨骼阻擋之背部。另被告亦顯有朝向告訴人
    許會章頭部、頸部等要害部位揮砍之機會，然被告卻僅向告
    訴人許會章右上背揮砍，亦見被告顯然未有戕害告訴人許會
    章生命之故意。是被告係朝告訴人許會章「右上背」部位揮
    砍，此非足以造成毀敗或嚴重減損目、耳、語能、味能、嗅
    能、4 肢、生殖機能，或足以造成對身體或健康，有重大不
    治或難治之傷害之身體部位，亦非足以戕害人之生命部位，
    足證其應無致告訴人許會章受重傷害之決意或致告訴人許會
    章於死之犯意。再就告訴人許會章受傷情形以觀，告訴人許
    會章於100 年01月07日下午送至雲林長庚醫院就醫，經診斷
    受有右上背部有一長度15公分、深及15公分、以垂直體表計
    深4 公分之傷害，目前已康復，但上肢力量會變較差等情，
    此有前揭診斷證明書及函文各1 份可考（見警卷第27頁；偵
    卷第54頁；本院卷第100 頁正面）。可見告訴人許會章所受
    傷勢，未切割及骨，無造成毀敗或嚴重減損身體機能之虞，
    尚非達足以致人重傷害之嚴重程度，益徵被告下手之際應僅
    止於普通傷害故意。
  2.綜上，本件衡諸被告攻擊之情狀、攻擊之部位、下手輕重、
    告訴人許會章所受傷勢等情綜合研析，尚不足以認定其行為
    時，有何毀敗或嚴重減損告訴人許會章特定機能，抑或有使
    告訴人許會章受有重大不治或難治傷害之重傷害故意。公訴
    人固以被告使用之兇器為西瓜刀，主張被告具有重傷害犯意
    ，惟本案兇器即上開西瓜刀1 支，雖屬鐵製鋒利堅硬之刀械
    ，被告固然可以之殺害或重傷害告訴人許會章之身體，但以
    之遂行傷害或恐嚇之犯行，亦非不可，自難僅以被告持上開
    西瓜刀傷害告訴人許會章之行為，遽論被告即有重傷害告訴
    人之犯意。從而，依檢察官所提之證據及現存之事證，僅得
    證明被告持西瓜刀攻擊告訴人許會章，致其受有普通傷害之
    事實，且衡酌告訴人許會章受傷之程度、受傷之位置，暨被
    告下手之方式等情節，尚不足認定被告有殺害或重傷害之犯
    意。此部分既無積極證據足以認定被告有殺人或重傷害之犯
    意，自應依罪疑唯輕原則，從有利被告之認定，認被告就此
    部分僅具普通傷害之犯意。
  (四)綜上所述，本件尚不能證明被告就此部分犯行係犯重傷害未
    遂罪，公訴意旨認其係犯刑法第278 條第3 項、第1 項重傷
    害未遂罪（檢察官於起訴時認被告係犯刑法第271 條第2 項
    、第1 項之殺人未遂罪嫌，惟公訴檢察官於本院審理中業已
    以補充理由書及陳述變更起訴法條為刑法第278 條第3 項、
    第1 項之重傷害未遂罪《見本院卷第105 頁正面、第138 頁
    正面》），尚有未洽。而被告基於傷害之犯意傷害告訴人許
    會章，核被告此部分所為，係犯刑法第277 條第1 項之普通
    傷害罪。
  (五)末按刑法第277 條第1 項傷害罪，依刑法第287 條前段規定
    ，須告訴乃論。告訴乃論之罪，告訴人於第一審辯論終結前
    得撤回其告訴，又告訴乃論之罪未經告訴或其告訴經撤回者
    ，應諭知不受理之判決，刑事訴訟法第238 條第1 項、第30
    3 條第3 款分別定有明文。經查，告訴人許會章遭傷害之部
    分，雖據其告訴，惟告訴人許會章業於本案言詞辯論終結前
    對被告撤回告訴，有為請求撤回告訴狀、雲林縣麥寮鄉調解
    委員會100 年刑調字第23號調解書各1 份在卷可考（見本院
    卷第86頁正面、第88頁正面至第89頁正面），揆諸前揭說明
    ，就被告此部分犯行，自應諭知公訴不受理之判決。末以，
    刑事判決得就起訴之犯罪事實變更檢察官起訴所引應適用之
    法條者，以「科刑」或「免刑」判決為限（最高法院71年度
    台上字第6600號判決意旨參照），此部分公訴人以被告涉犯
    重傷未遂罪提起公訴，經本院審理結果，既認為被告所犯實
    為普通傷害罪，並經撤回告訴，於判決理由欄敘明依刑事訴
    訟法第303 條第3 款諭知不受理判決之理由即可，自毋庸刑
    事訴訟法第300 條變更起訴法條，併予陳明。
據上論斷，應依刑事訴訟法第299 條第1 項前段、第303 條第3
款，刑法第278 條第3 項、第1 項、第25條第2 項、第19條第2
項、第87條第2 項、第3 項，判決如主文。
本案經檢察官魏偕到庭執行職務。
中    華    民    國   100    年    8     月    5    日
                  刑事第六庭  審判長法  官  廖國勝
                                    法  官  陳美利
                                    法  官  陳佩怡
以上正本證明與原本無異。
如不服本判決應於收受判決後10日內向本院提出上訴書狀，並應
敘述具體理由；其未敘述上訴理由者，應於上訴期間屆滿後20日
內向本院補提理由書（均須按他造當事人之人數附繕本）。「切
勿逕送上級法院」。
                                    書記官  林佳慧
中    華    民    國   100    年    8     月    5     日
附錄本案論罪科刑法條全文：
中華民國刑法第278 條：
使人受重傷者，處5 年以上12年以下有期徒刑。
犯前項之罪因而致人於死者，處無期徒刑或7 年以上有期徒刑。
第1 項之未遂犯罰之。